【裁判字號】    92,上,624
【裁判日期】    921021
【裁判案由】    給付貨款
【裁判全文】
臺灣高等法院民事判決  九十二年度上字第六二四號
    上  訴  人  欣明營造工程有限公司
    法定代理人  廖陳求
    訴訟代理人  楊思勤律師
    複 代理 人  黃教倫律師
    被 上訴 人  林佑嶸即享龍實業社
    訴訟代理人  陳坤榮律師
右當事人間請求給付貨款事件，上訴人對於中華民國九十二年四月十四日台灣基隆地
方法院九十一年訴字第二二八號第一審判決提起上訴，本院於九十二年十月七日言詞
辯論終結，判決如左：
    主      文
上訴駁回。
第二審訴訟費用由上訴人負擔。
    事      實
甲、上訴人方面：
一、聲明：
（一）原判決廢棄。
（二）駁回被上訴人在第一審之訴及假執行之聲請。
（三）如受不利之判決，願供擔保免為假執行。
二、陳述：除與原判決記載相同者， 玆予引用外，補稱略以：
（一）本件買賣契約效力不及上訴人：
      本件買賣契約係由訴外人勇榮工程有限公司 (下稱勇榮公司）負責人吳振榮盜
      用上訴人公司之大小印章，而與被上訴人所訂立，有切結書可證，並為吳振榮
      所承認，且吳振榮因盜用上訴人公司之大小印章，並經基隆地檢署九十二年度
      偵字第一０五號聲請簡易判決處刑在案，依民法第一百零三條第一項規定之反
      面解釋，其效力自不及於上訴人。
（二）本件亦無表見代理之問題：
  １、上訴人雖將公司大小印章交予訴外人勇榮公司，但係作為該公司請款之用，而
      吳振榮與被上訴人所簽訂之合約書，並非出於上訴人所授權，亦未向被上訴人
      表示授與吳振榮代理上訴人與被上訴人締約之權限，自無表見代理之適用。
  ２、被上訴人於原審庭訊時已自承：「訂約時證人有說要以勇榮公司名義簽約，但
      是我拒絕，要求以欣明公司簽約，因為工程是欣明標到，證人有說他是勇榮公
      司負責人」等語，足見被上訴人於訂約時明知吳振榮係勇榮公司之負責人，依
      照民法第一百六十九條但書之規定，被上訴人明知吳振榮並無代理權或可得而
      知，上訴人對被上訴人根本毋庸負授權人之責任。
  ３、上訴人將所承包之工程轉包與吳振榮，則吳振榮要求被上訴人直接將發票開立
      與上訴人，此乃商場上所常見，自難因此推斷上訴人已授與吳振榮代理權，或
      上訴人與被上訴人之間有何契約之關係。
三、證據：除援用原審之立證方法外，補提台灣基隆地方法院九十二年偵字第一○五
    號聲請簡易判決書、切結書為證。
乙、被上訴人方面：
一、聲明：駁回上訴
二、陳述：除與原判決記載相同者， 玆予引用外，補稱略以：
（一）上訴人在基隆地檢署訴追被上訴人林佑嶸與訴外人吳振榮共同偽造文書，業經
      基隆地檢署不起訴處分及台灣高等法院檢察署駁回上訴人之聲請再議在案。上
      訴人既將公司大小章交由訴外人吳振榮使用，且亦明知吳振榮印有上訴人公司
      名片，此等事實皆使第三人信吳振榮有代理權之情形存在，上訴人自應負表見
      代理人之責任。又吳振榮是否為上訴人公司之職員或員工，與其是否有權代理
      上訴人公司與他人簽約並無必然關係。
（二）上訴人於八十八年間即明知訴外人吳振榮使用印有上訴人名稱之名片，而上訴
      人將公司大小章交由吳振榮使用於系爭工程與基隆市政府公文往返及日報表，
      則上訴人授權吳振榮使用該公司大小章之範圍如何，乃上訴人於其內部約定，
      衡以通常情形，公司之大小章均委由專人保管，其他非有權保管使用人員並無
      法自由取得公司印章，縱吳振榮非上訴人公司負責人或實質上之受僱人，上訴
      人既明知吳振榮使用印有上訴人名稱之名片，復將公司大小章交由吳振榮使用
      ，實足使被上訴人認吳振榮係有權代理上訴人。
（三）又訴外人吳振榮以上訴人名義購買之擋土牆、花台磚指定上訴人向基隆市政府
      承攬之「基隆市○○路」為送貨地點多達二十五次之多，且被上訴人分別於九
      十年四月二日、三日、六日及同年十一月一日開具載明上訴人為買受人及其統
      一編號之統一發票五張，上訴人亦自承有收受被上訴人開立之統一發票，則上
      訴人足以知悉吳振榮以上訴人名義購買擋土牆、花台磚，其非但未為反對之意
      思表示，復收受該五張統一發票，在客觀上有足以令被上訴人相信吳振榮有權
      代理上訴人之事實，上訴人應負表見代理之授權人責任甚明。
三、證據：除援用原審之立證方法外，補提台灣基隆地方法院檢察署檢察官不起訴處
    分書、台灣高等法院檢察署處分書影本為證。
    理      由
甲、程序方面：
    被上訴人經合法傳喚無正當理由，未於言詞辯論期日到場，核無民事訴訟法第三
    百八十六條所列各款情事，爰依上訴人之聲請，由其一造辯論而為判決，合先敘
    明。
乙、實體方面：
一、被上訴人起訴主張：上訴人向基隆市政府承攬基隆市○○路道路末端拓寬工程（
    下稱系爭工程），並交由訴外人吳振榮實際施作。嗣吳振榮於九十年一月一日持
    有上訴人公司大小章及印有上訴人名稱之名片，以上訴人之名義與被上訴人簽訂
    合約書 (下稱系爭合約），向被上訴人購買擋土牆、花台磚，約定貨款共計新台
    幣（下同）三百六十九萬五千零三十三元。而被上訴人已依約將材料運送至上訴
    人所承攬系爭工程之工地施作，上訴人尚欠一百五十二萬二千零九十二元迄未給
    付。訴外人吳振榮係有權代理上訴人與被上訴人洽談簽約，系爭合約復蓋有上訴
    人公司大小章，上訴人自應負清償貨款之責。退步言，吳振榮持有上訴人公司大
    小章及印有上訴人名稱之名片，以上訴人之名義與被上訴人訂約，上訴人復收受
    被上訴人開具以上訴人為買受人名義之發票等事實，足使被上訴人相信吳振榮有
    代理權，上訴人亦應負表見代理之授權人責任。為此依買賣之法律關係，請求上
    訴人給付一百五十二萬二千零九十二元及自九十一年六月十八日起至清償日止，
    按年息百分之五計算之利息。
二、上訴人則抗辯如左：
  (一)系爭工程係上訴人向基隆市政府所承攬，轉包給勇榮公司，勇榮公司再向被上
      訴人購買材料施工，系爭合約並非上訴人與被上訴人所簽訂，上訴人亦未授權
      勇榮公司負責人吳振榮與被上訴人簽訂系爭合約，吳振榮盜用上訴人公司之大
      小印章與被上訴人簽約，為無權代理，已經基隆地檢署九十二年度偵字第一０
      五號聲請簡易判決處刑在案，系爭合約對上訴人自不生效力。
  (二)訴外人吳振榮並非上訴人之員工，上訴人將公司大小印章交予勇榮公司，僅係
      作為該公司請款之用，而被上訴人於簽約時明知吳振榮係勇榮公司之負責人而
      無權代理上訴人簽約或可得而知，被上訴人顯係惡意，且違法行為無表見代理
      之適用，被上訴人自不得主張表見代理而要求上訴人負授權人責任。
  (三)被上訴人所提出之送貨單均非上訴人員工所簽收，又上訴人乃因將系爭工程轉
      包予勇榮公司，故應吳振榮之要求，由被上訴人直接開立統一發票予上訴人，
      此乃商場上所常見，自難因此推斷上訴人已授與吳振榮代理權或上訴人與被上
      訴人間有何契約關係。
三、兩造不爭執之事實：
    上訴人向基隆市政府承攬系爭工程後，再轉由訴外人勇榮公司承包施作。嗣吳振
    榮於九十年一月一日持有上訴人公司大小章及印有上訴人名稱之名片，以上訴人
    之名義與被上訴人簽訂系爭合約，向被上訴人購買擋土牆、花台磚等貨品，而被
    上訴人已依約將貨品運送至上訴人所承攬系爭工程之工地使用，尚有貨款一百五
    十二萬二千零九十二元未獲給付 (下稱系爭貨款）等事實，為兩造所不爭執，並
    有合約書、統一發票、送貨單附卷可稽，且經證人吳振榮到庭證述屬實（見原審
    卷頁一○九），自堪信為真實。
四、兩造之爭點及論斷：
    被上訴人主張訴外人吳振榮係有權代理上訴人與被上訴人洽談簽約，系爭合約復
    蓋有上訴人公司大小章，上訴人自應負清償系爭貨款之責；退步言，本件亦有使
    被上訴人相信吳振榮有代理權存在之表見事實，上訴人應負表見代理之授權人責
    任等語，則為被上訴人所否認，並以前揭情詞置辯。經查：
  (一)按代理行須代理人有代理權，並於代理權限內為之，始直接對本人發生效力，
      此觀民法第一百零三條第一項規定自明。本件被上訴人主張吳振榮代理上訴人
      簽訂系爭合約，其效力及於上訴人，既為上訴人所否認，依前開說明，被上訴
      人自應就吳振榮有經上訴人授與此項代理權限之事實，負舉證之責。而系爭合
      約之上訴人公司大小章，係上訴人交付勇榮公司負責人吳振榮持有用以與基隆
      市政府公文往返、日報表使用，經吳振榮擅自蓋用於系爭合約，上訴人並不知
      道等情，業據證人吳振榮於原審結證明確 (見原審卷頁一一○)。參以吳振榮
      盜用上訴人公司之大小印章與被上訴人簽訂系爭合約，亦經基隆地方法院檢察
      署以九十二年度偵字第一０五號聲請簡易判決處刑，有聲請簡易判決處刑書附
      卷可稽 (見本院卷頁六○）。此外，被上訴人就上訴人確有授與吳振榮簽約代
      理權限，復未舉出其他證據以實其說，則其主張系爭合約係吳振榮有權代理上
      訴人所簽訂，其效力及於上訴人云云，尚不足採。
  (二)按由自己之行為表示以代理權授與他人，或知他人表示為其代理人而不為反對
      之表示者，對於第三人應負授權人之責任，民法第一百六十九條前段定有明文
      。而民法第一百六十九條規定之表見代理，係為保護第三人而設，本人如有使
      第三人信以為其有以代理權授與他人之行為，而與該他人交易，即應使本人負
      授權人責任，而此項表見代理云者，原係指代理人雖無代理權，而有可使人信
      其有代理權之情形而言（最高法院七十年台上字第三五一五號判例要旨參照）
      。本件訴外人吳振榮乃無權代理上訴人與被上訴人簽訂系爭合約，已如前述，
      茲就本件有無表見代理之適用，審酌如左：
    １、訴外人勇榮公司負責人吳振榮因向上訴人承攬施作系爭工程，故以上訴人公
        司名義印製名片，而上訴人於八十八年間即明知吳振榮使用印有上訴人名稱
        之名片，業據證人吳振榮證述明確（見原審卷頁一一一），並有列印「欣明
        營造工程有限公司、吳振榮」等字樣之名片一紙附卷可稽 (見原審卷頁八八
        ) ，足見吳振榮自八十八年間即因施作系爭工程對外以上訴人名義表示。而
        上訴人將其公司大小章交由吳振榮使用於系爭工程與基隆市政府公文往返、
        日報表及請款之用，固據證人吳振榮證述及上訴人陳明在卷（見本院卷頁五
        六)，並有八十九年六月十九日切結書一紙附卷可稽 (見本院卷頁二○)，堪
        認吳振榮使用上訴人持交之公司大小章，有其用途範圍之權限限制。惟上訴
        人知悉系爭工程係轉包給負責人為吳振榮之勇榮公司實際承作，並交付上訴
        人公司大小章予吳振榮，授權吳振榮逕代處理系爭工程與定作人基隆市政府
        間之文書接洽及請款事宜，而吳振榮就系爭工程事宜復持用上開印有「欣明
        營造工程有限公司、吳振榮」等字樣之名片對外表示，則縱上訴人與非其員
        工之勇榮公司負責人吳振榮間有使用印章之代理權內部限制，於外觀上仍有
        足使第三人相信吳振榮就系爭工程之相關事宜有代理權之表面事實存在。是
        被上訴人主張實際施作系爭工程之吳振榮對其出示印有上訴人名稱之名片，
        且持用上訴人公司大小章，以上訴人名義採購系爭工程所需材料，有足使交
        易相對人即被上訴人相信有代理權之外觀事實存在，尚非無據。
    ２、又訴外人吳振榮以上訴人名義向上訴人購買之擋土牆、花台磚，係送至上訴
        人向基隆市政府承攬之系爭工地簽收使用，先後達二十五次之多，上訴人復
        收受被上訴人分別於九十年四月二日、三日、六日及同年十一月一日所開具
        載明「買受人：欣明營造工程有限公司、統一編號：00000000」、
        金額分別為七十三萬五千元、八十四萬元、三十九萬七千五百零四元、二十
        萬元、六十萬六千零五十九元之統一發票五紙，其後上訴人並向定作人基隆
        市政府具領購買上開擋土牆、花台磚之款項等情，為兩造所不爭，並經證人
        吳振榮證述屬實，且有送貨單及支票影本在卷可稽 (見原審卷頁一八至四二
        、一一九至一二二、一六二）。綜此以觀，被上訴人送貨至上訴人承包之系
        爭工地使用，其交付之統一發票亦載明上訴人為買受人，則上訴人由統一發
        票之記載當知吳振榮係以上訴人名義購買擋土牆、花台磚，則上訴人未為反
        對之意思表示而同意收受統一發票，益徵被上訴人主張上訴人在客觀上有足
        以令其相信吳振榮有權代理上訴人為本件買賣之表見事實，堪以採信。
        則依民法第一百六十九條第一項前段規定及上開判例意旨，上訴人自應負表
        見代理之授權人責任。
    ３、訴外人吳振榮原欲以勇榮公司名義與被上訴人簽訂系爭合約，惟被上訴人以
        系爭工程係被上訴人公司得標承包，勇榮公司僅係向被上訴人轉包承作，與
        勇榮公司簽約較無保障，要求須以被上訴人公司名義簽約等情，業據證人吳
        振榮證述及被上訴人自陳在卷 (見原審卷頁一一○、一一六），是上訴人主
        張被上訴人於訂約時明知吳振榮係勇榮公司負責人，固非無據。惟被上訴人
        於訂立系爭契約當時，經吳振榮告知勇榮公司係向上訴人轉包而實際承作系
        爭工程，亦據證人吳振榮證述屬實 (見原審卷頁一一○），而吳振榮持有上
        訴人公司大小章，所欲採購貨品乃系爭工程所需材料，復為兩造所不爭執，
        則僅以被上訴人知悉吳振榮係勇榮公司負責人，尚不足推認被上訴人明知或
        可得而知吳振榮係逾越上訴人所授與之代理權限範圍。參以上訴人以被上訴
        人知悉吳振榮無權代理訂約為由，對被上訴人提出共同偽造文書之刑事告訴
        ，業經台灣基隆地方法院檢察署檢察官為不起訴處分確定，此有該署九十二
        年度偵字第一八○二號不起訴處分書及台灣高等法院檢察署九十二年度上聲
        議字第三八四九號處分書附卷可憑。是上訴人以被上訴人於訂約時明知吳振
        榮係勇榮公司負責人為由，主張其依民法第一百六十九條但書之規定，毋庸
        負表見代理之授權人責任云云，尚不足採。
    ４、至上訴人所提出勇榮公司書立之九十一年八月七日切結書，其上固記載勇榮
        公司承攬上訴人之系爭工程而積欠被上訴人材料款等語 (見原審卷頁八六)
        ，惟該切結書乃勇榮公司於系爭合約訂立後始書立，且未據被上訴人具名同
        意，自不影響上訴人依前述應負之表見代理授權人責任。又最高法院五十五
        年台上字第一○五四號判例意旨固謂：「表見代理云者，即代理人雖無代理
        權，而因有可信其有代理權之正當理由，遂由法律視同有代理權之謂，而代
        理僅限於意思表示範圍以內，不得為意思表示以外之行為，故不法行為及事
        實行為，不僅不得成立代理，且亦不得成立表見代理。」，惟訴外人吳振榮
        以上訴人名義與被上訴人簽訂系爭合約，核屬法律行為之代理，並非前開判
        例內容所指之不法行為及事實行為，是上訴人執此抗辯吳振榮盜用上訴人公
        司大小章與被上訴人簽訂系爭合約，涉犯偽造文書罪嫌，該違法行為無表見
        代理之適用云云，亦屬無據。
五、綜上所述，被上訴人主張上訴人有足以令其相信吳振榮有權代理上訴人為本件買
    賣行為之事實，應依表見代理之規定負授權人之責任，核為可採。從而，被上訴
    人依買賣關係請求上訴人給付價金一百五十二萬二千零九十二元及自九十一年六
    月十八日（即上訴人於原審九十一年六月十七日到庭辯論之翌日）起至清償日止
    ，按年息百分之五計算之法定遲延利息，為有理由，應予准許。原審為被上訴人
    勝訴之判決，並依聲請酌定相當之擔保金額分別為假執行及免假執行之宣告，於
    法並無不合。上訴人上訴意旨指摘原判決不當，求予廢棄改判，為無理由，應予
    駁回。又原審既已酌定擔保金額為免假執行之宣告，上訴人於本院復陳明願供擔
    保免為假執行，核無必要，附此敘明。
六、本件事證已明，兩造其餘主張攻擊防禦方法及所提之證據，核與判決結果並無影
    響，爰不再一一論述，併此敘明。
丙、結論：本件上訴為無理由，依民事訴訟法第四百四十九條第一項、第四百六十三
    條、第三百八十五條第一項前段、第七十八條，判決如主文。
中      華      民      國    九十二    年      十      月    二十一    日
                              民事第十一庭
                                  審判長法  官  吳  景  源
                                        法  官  連  正  義
                                        法  官  鄭  純  惠
正本係照原本作成。
如不服本判決，應於收受送達後二十日內向本院提出上訴書狀，其未表明上訴理由者
，應於提出上訴後二十日內向本院補提理由書狀（均須按他造當事人之人數附繕本）
上訴時應提出委任律師或具有律師資格之人之委任狀；委任有律師資格者，另應附具
律師資格證書及釋明委任人與受任人有民事訴訟法第四百六十六條之一第一項但書或
第二項（詳附註）所定關係之釋明文書影本。
中      華      民      國    九十二    年      十      月    二十一    日
                                        書記官  張  淑  華
附註：
民事訴訟法第四百六十六條之一（第一項、第二項）：
對於第二審判決上訴，上訴人應委任律師為訴訟代理人。但上訴人或其他法定代理人
具有律師資格者，不在此限。
上訴人之配偶、三親等內之血親、二親等內之姻親，或上訴人為法人、中央或地方機
關時，其所屬專任人員具有律師資格並經法院認為適當者，亦得為第三審訴訟代理人
。


司法院資訊處製作；財團法人民間司法改革基金會備份。
